ACORDAO-COMPLETO-2455999

ACÓRDÃO 8667/2021 ATA 20/2021 - PRIMEIRA CÂMARA

VISTOS, relatados e discutidos estes autos de aposentadorias concedidas pelo Núcleo Estadual do Ministério da Saúde em Sergipe,
ACORDAM os Ministros do Tribunal de Contas da União, reunidos em sessão da Primeira Câmara, diante das razões expostas pelo Relator, com fundamento no art. 71, inciso III, da Constituição Federal e nos arts. 1º, inciso V, e 39, inciso II, da Lei 8.443/1992, em:
9.1. determinar à Sefip que:
9.1.1. faça consignar, na base de dados do sistema Sisac, a anotação de registro tácito dos atos tratados neste processo;
9.1.2. adote, nos termos do subitem 9.2.1 do Acórdão 122/2021-TCU-Plenário, as medidas pertinentes com vistas à revisão de ofício das aposentadorias das sras. Vera Maria Nascimento Freire de Menezes (inicial) e Wedina Maria Nascimento e Silva (inicial e alteração) , levando em conta, para tanto, as irregularidades identificadas nestes autos.

Apreciação, para fins de registro, de aposentadorias concedidas pelo Núcleo Estadual do Ministério da Saúde em Sergipe.

Primeira Câmara

Núcleo Estadual do Ministério da Saúde no Estado de Sergipe.

3. Interessadas: Vera Maria Nascimento Freire de Menezes (XXX.163.305-XX); Wedina Maria Nascimento e Silva (XXX.703.865-XX).

13.1. Ministros presentes: Walton Alencar Rodrigues (Presidente), Benjamin Zymler (Relator), Vital do Rêgo e Jorge Oliveira.
13.2. Ministro-Substituto presente: Augusto Sherman Cavalcanti.

ACORDAO-COMPLETO-2526541

Acórdão 555/2022 - Plenário

BENJAMIN ZYMLER

Adoto como relatório, com os ajustes de forma pertinentes, a instrução elaborada no âmbito da Secretaria de Fiscalização de Integridade de Atos e Pagamentos de Pessoal e de Benefícios Sociais (Sefip) , a qual contou com a anuência dos dirigentes da unidade técnica e do representante do Ministério Público nos autos:
"INTRODUÇÃO
1.	Trata-se de atos inicial e de alteração de concessão de aposentadoria de Wedina Maria Nascimento e Silva e de ato inicial de concessão de aposentadoria de Vera Maria Nascimento Freire de Menezes, ex-servidoras do Núcleo Estadual do Ministério da Saúde no Estado de Sergipe - NEMS/SE. 
2.	Os atos foram submetidos, para fim de registro, à apreciação do Tribunal de Contas da União (TCU) , de acordo com o art. 71, inciso III, da Constituição Federal. O cadastramento e a disponibilização ao TCU ocorreram por intermédio do Sistema de Apreciação e Registro de Atos de Admissão e Concessões, na forma dos arts. 2º, caput e incisos I a VI, e 4º, caput, da Instrução Normativa-TCU 78/2018.
EXAME TÉCNICO
Da aposentadoria de Wedina Maria Nascimento e Silva
3.	Do exame dos atos de Wedina Maria Nascimento e Silva, bem como da ficha financeira extraída do Siape (peça 3) , constatou-se a inclusão indevida, no benefício de partida, da parcela judicial referente ao PCCS, cujo pagamento, sem a devida absorção, é considerado irregular pelo TCU.
4.	Ainda da análise dos referidos atos, verificou-se a averbação de tempo laborado em condições insalubres (7 meses e 8 dias) .
Da rubrica judicial PCCS
5.	O recebimento da referida rubrica se originou em decisão judicial que reconheceu o direito dos servidores dos extintos INPS, INAMPS e IAPAS aos reajustes legais, referentes aos meses de fevereiro e outubro de 1988, incidentes sobre a parcela denominada 'adiantamento do PCCS', os quais, à época própria, teriam sido indevidamente suprimidos sob o argumento, entre outros, de que a vantagem constituiria mera liberalidade ou empréstimo, não se confundindo com as verbas salariais ordinárias. 
6.	A Lei 8.460/1992 permitiu a incorporação do PCCS à remuneração. Contudo, a Lei 11.355/2006, que instituiu nova estrutura remuneratória aos servidores integrantes da Carreira da Previdência, da Saúde e do Trabalho, dispôs que, aos optantes pela nova carreira, seria obrigatória renúncia à percepção de tal rubrica. 
7.	Sobre o pagamento de parcelas judiciais, este Tribunal pacificou o entendimento que está consubstanciado na Súmula 279, verbis: 
'As rubricas referentes a sentenças judiciais, enquanto subsistir fundamento para o seu pagamento, devem ser pagas em valores nominais, sujeitas exclusivamente aos reajustes gerais do funcionalismo, salvo se a sentença judicial dispuser de outra forma.'
8.	E especificamente quanto ao PCCS judicial, a jurisprudência do Tribunal é firme no sentido de considerar que a vantagem deve ser absorvida pelos aumentos remuneratórios ocorridos ao longo do tempo na carreira do servidor/instituidor (Acórdãos 4.967/2012, de relatoria do Ministro Walton Alencar Rodrigues, 4.054/2013 e 1.403/2014, ambos da relatoria do Ministro Benjamin Zymler, e 1.108/2014, de relatoria do Ministro Walton Alencar Rodrigues, todos da 1ª Câmara) .
9.	Cabe, assim, proposta de ilegalidade e recusa de registro do ato inicial de aposentadoria de Wedina Maria Nascimento e Silva, tendo em vista que a parcela irregular compôs a base de cálculo de sua aposentadoria, cabendo determinação ao Núcleo Estadual do Ministério da Saúde no Estado de Sergipe para que exclua a referida parcela da base de cálculo do benefício e corrija o valor da aposentadoria considerada ilegal, aplicando a metodologia estipulada pela Lei 10.887/2004.
Do tempo insalubre 
10.	Esse tempo poderia representar uma possível irregularidade no ato da interessada, tendo em vista que exerceu cargo de natureza administrativa - agente administrativo. Todavia, como ela contou 30 anos, 7 meses e 9 dias de tempo de serviço para sua aposentação, excluindo-se o referido tempo insalubre (7 meses e 8 dias) , a inativa ainda conta tempo suficiente para manutenção da aposentadoria integral (30 anos e 1 dia) .
Da aposentadoria de Vera Maria Nascimento Freire de Menezes 
11.	Do exame do ato de Vera Maria Nascimento Freire de Menezes, bem como da ficha financeira extraída do Siape (peça 3) , constatou-se a inclusão indevida, no benefício de partida, das parcelas judiciais referentes ao PCCS e à URP, cujos pagamentos, sem a devida absorção, são considerados irregulares pelo TCU.
12.	Ainda da análise do referido ato, verificou-se a averbação de tempo laborado em condições insalubres (1 ano, 1 mês e 16 dias) .
Da rubrica judicial PCCS
13.	Cabe aqui a mesma análise empreendida nos itens 5 a 8 desta instrução.
14.	Assim, o ato inicial de aposentadoria de Vera Maria Nascimento Freire de Menezes deve ser considerado ilegal, tendo em vista que a parcela irregular compôs a base de cálculo de sua aposentadoria, cabendo determinação ao Núcleo Estadual do Ministério da Saúde no Estado de Sergipe para que exclua a referida parcela da base de cálculo do benefício e corrija o valor da aposentadoria considerada ilegal, aplicando a metodologia estipulada pela Lei 10.887/2004.
Das parcelas judiciais referentes a planos econômicos (Collor - 84,32%, Bresser - 26,06%, URV- 3,17%, URP - 26,05%, Verão - 16,19%, 28,86%, 10,80%, etc) 
15.	O TCU tem por indevido o pagamento dessas parcelas, mesmo que amparado por sentença judicial. Quanto a essa questão, é entendimento pacífico nesta Corte que os pagamentos dos percentuais relativos a planos econômicos, como no caso em análise, não se incorporam indefinidamente aos vencimentos, pois têm natureza de antecipação salarial, sendo devidos somente até a reposição das perdas salariais havidas até então, o que ocorre na primeira data-base seguinte àquela que serviu de referência ao julgado. [...]
16.	Assim, no que se refere ao pagamento de percentuais relativo a planos econômicos, a jurisprudência deste Tribunal, a exemplo do paradigmático Acórdão 2161/2005-TCU-Plenário, de relatoria do Ministro Walton Alencar Rodrigues, cristalizou-se no sentido de que: 1) o pagamento destacado de vantagem decorrente de plano econômico deferida por sentença judicial não deve extrapolar a data-base seguinte à que serviu de referência ao julgado; 2) vantagem decorrente de plano econômico não se incorpora à remuneração, a menos que orientação em sentido contrário esteja expressamente fixada na decisão judicial que a concedeu; 3) quando a sentença judicial determinar expressamente incorporação de vantagem decorrente de plano econômico à remuneração, tal parcela deve ser paga sob forma de vantagem pessoal nominalmente identificada (valores, e não percentuais) , sujeita exclusivamente aos reajustes gerais do funcionalismo e sem incidência do respectivo percentual sobre qualquer outra parcela.
17.	Nesse sentido, prospera a posição firmada por ocasião da prolação do Acórdão 1857/2003-TCU-Plenário, de relatoria do Ministro Adylson Motta, de que, 
'excetuada a hipótese de a decisão judicial haver expressamente definido que a parcela concedida deva ser paga mesmo após o subsequente reajuste salarial, deve prevalecer a justa Súmula nº 322 do TST, cabendo a este Tribunal de Contas considerar ilegal o ato concessório, determinando a sustação dos pagamentos indevidos'. 
18.	A adoção de tal solução por parte do TCU constitui efetiva defesa da coisa julgada, pois estender o pagamento de parcelas antecipadas para além da data-base, sem expressa determinação judicial nesse sentido, seria extrapolar os limites do próprio julgado, consistindo em erro do gestor de pessoal na execução da ordem judicial. 
19.	Dessa forma, o valor da parcela de decisão judicial referente à URP (26,05%) já deveria ter sido totalmente absorvido até a data de aposentação da servidora, razão pela qual não poderia integrar a base de cálculo do benefício (média) .
20.	Assim, cabe proposta de ilegalidade e recusa de registro do ato inicial de aposentadoria de Vera Maria Nascimento Freire de Menezes, tendo em vista que a parcela irregular compôs a base de cálculo de sua aposentadoria, cabendo determinação ao Núcleo Estadual do Ministério da Saúde no Estado de Sergipe para que exclua a referida parcela da base de cálculo do benefício e corrija o valor da aposentadoria considerada ilegal, aplicando a metodologia estipulada pela Lei 10.887/2004.
Do tempo insalubre 
21.	Em relação à contagem ponderada de tempo prestado em atividades consideradas de risco, perigosas ou insalubres, o TCU, nos termos do Acórdão 2008/2006-TCU-Plenário, de relatoria do Ministro Walton Alencar Rodrigues, em consonância com o posicionamento adotado pela Suprema Corte, passou a reconhecer essa possibilidade ao servidor que exerceu, como celetista, no serviço público, atividades dessa natureza no período anterior à vigência da Lei 8.112/1990. 
22.	Para esse fim, este Tribunal tem aceitado a averbação realizada de ofício pelo órgão/entidade de origem quando se trata de cargo cujas atribuições, presume-se, envolvam risco para a higidez física do profissional, como, por exemplo, médico, odontólogo e enfermeiro. [...] 
23.	Assim, como a ex-servidora exerceu o cargo de médico, além de o período considerado ser anterior à edição da Lei 8.112/1990, conclui-se que a inativa faz jus ao acréscimo do referido tempo no cômputo de sua aposentação.
CONCLUSÃO 
24.	Em razão do exposto, e tendo em vista as análises realizadas nos atos inicial e de alteração de concessão de aposentadoria de Wedina Maria Nascimento e Silva e no ato inicial de concessão de aposentadoria de Vera Maria Nascimento Freire de Menezes, esta Unidade Técnica considera que os atos em tela devem ser considerados ilegais com negativa de registro por esta Egrégia Corte, em razão da inclusão indevida das rubricas judiciais de PCCS na base de cálculo dos atos de Wedina Maria Nascimento e Silva, e das rubricas judiciais de PCCS e URP na base de cálculo do ato de Vera Maria Nascimento Freire de Menezes.
25.	Quanto aos valores indevidos já pagos, propõe-se dispensar a devolução, com fundamento no Enunciado 106 da Súmula da Jurisprudência do TCU.
26.	[...] Registre-se ainda que a análise deste processo levou em conta os dispositivos da Resolução TCU 315/2020, e que os referidos atos completarão cinco anos no TCU em 26/2/2021.
PROPOSTA DE ENCAMINHAMENTO
27.	Ante o exposto, e com base nos arts. 71, inciso III, da Constituição Federal; 1º, inciso V, e 39, inciso II, da Lei 8.443/1992; 260, § 1º, do Regimento Interno, propõe-se:
a) considerar ILEGAIS e recusar o registro dos atos inicial e de alteração de concessão de aposentadoria de Wedina Maria Nascimento e Silva e do ato inicial de concessão de aposentadoria de Vera Maria Nascimento Freire de Menezes;
b) dispensar a devolução dos valores indevidamente recebidos até a data da ciência do acórdão que vier a ser prolatado, com base no Enunciado 106 da Súmula da Jurisprudência do TCU;
c) determinar ao Núcleo Estadual do Ministério da Saúde no Estado de Sergipe, com base nos arts. 45 da Lei 8.443/1992 e 4º, inciso I, da Resolução-TCU 315/2020, que:
c.1) faça cessar os pagamentos decorrentes dos atos impugnados, excluindo a rubrica judicial de PCCS da base de cálculo do ato de Wedina Maria Nascimento e Silva e as rubricas judiciais de PCCS e URP da base de cálculo do ato de Vera Maria Nascimento Freire de Menezes, corrigindo o valor das aposentadorias, aplicando a metodologia estipulada pela Lei 10.887/2004, comunicando ao TCU, no prazo de quinze dias, as providências adotadas, nos termos dos arts. 262, caput, do Regimento Interno do TCU e 8º, caput, da Resolução-TCU 206/2007;
c.2) cadastre novos atos, livres das irregularidades apontadas, submetendo-os ao TCU no prazo de trinta dias, nos termos dos arts. 262, § 2º, do Regimento Interno do TCU e 19, § 3º, da Instrução Normativa-TCU 78/2018;
c.3) informe às inativas o teor do acórdão que vier a ser prolatado, encaminhando ao TCU, no prazo de trinta dias, comprovante da data de ciência pelas interessadas, nos termos do art. 4º, § 3º, da Resolução-TCU 170/2004, alertando-as de que o efeito suspensivo proveniente de eventual interposição de recurso junto ao TCU não as exime da devolução dos valores indevidamente percebidos após a notificação, em caso de não provimento desse recurso."
É o relatório.

não há

Procurador Júlio Marcelo de Oliveira.

APOSENTADORIAS. REGISTRO TÁCITO. INCLUSÃO NOS PROVENTOS DE PARCELAS ALUSIVAS A PLANOS ECONÔMICOS, SUPOSTAMENTE AMPARADAS POR DECISÕES JUDICIAIS. DETERMINAÇÃO PARA INSTAURAÇÃO DE PROCEDIMENTO DE REVISÃO DE OFÍCIO.

APOSENTADORIA (APOS)

Secretaria de Fiscalização de Integridade de Atos e Pagamentos de Pessoal e de Benefícios Sociais (Sefip).

Em exame, aposentadorias concedidas pelo Núcleo Estadual do Ministério da Saúde em Sergipe.
2.	A Secretaria de Fiscalização de Integridade de Atos e Pagamentos de Pessoal e de Benefícios Sociais (Sefip) propugna a negativa de registro dos atos, em face da inclusão, no cálculo do valor de partida dos proventos (média das remunerações) , de parcelas alusivas a reajustes salariais do século passado (PCCS, índice de 47,11%, e URP, índice de 26,05%) , então já havia muito sido integradas aos rendimentos ordinários das interessadas.
3.	O Ministério Público põe-se de acordo.
4.	Em que pese o posicionamento defendido nos pareceres, impende reconhecer, nesta oportunidade, o registro tácito das concessões aqui tratadas, em linha com o entendimento fixado pelo Supremo Tribunal Federal (STF) , em regime de repercussão geral, no Recurso Extraordinário 636.553. 
5.	Com efeito, recebidos nesta Corte em 26/2/2016 (peças 4-6) , os títulos de aposentação apenas foram instruídos pela Sefip em 29/1/2021, o que inviabilizou sua apreciação conclusiva ainda dentro do quinquênio.
6.	Sem embargo, uma vez identificadas possíveis irregularidades nas concessões, cabe determinar à unidade técnica - à semelhança do encaminhamento adotado no Acórdão 122/2021-TCU-Plenário - que dê início imediato aos procedimentos de revisão de ofício.
	Diante do exposto, voto no sentido de que este Colegiado adote a deliberação que ora submeto a sua apreciação.
TCU, Sala das Sessões Ministro Luciano Brandão Alves de Souza, em 15 de junho de 2021.
BENJAMIN ZYMLER 
Relator